臺灣高等法院臺中分院民事判決　九十二年度重訴字第五五號
　　　原　　　告　　台中商業銀行股份有限公司
　　　法定代理人　　庚○○
　　　被　　　告　　丙○○
　　　　　　　　　　丁○○
　　　訴訟代理人　　己○○
　　　被　　　告　　甲○○
　　 　　　　　　 　乙○○
　　　　　　　　　　辛○○
　　　兼法定代理人　黃德
　　　訴訟代理人　　己○○
　　　法定代理人　　戊○○
右原告因張文儀違反證券交易法等上訴案件（九十一年度上重訴字第一九號），提起
刑事附帶民事訴訟，請求侵權行為損害賠償事件，經本院刑事庭裁定移送（九十二年
度附民字第五一號），本院於民國九十三年十一月十六日言詞辯論終結，判決如左：
原告之訴及其假執行之聲請均駁回。
訴訟費用由原告負擔。
甲、程序方面：被告甲○○、乙○○、辛○○、廣鑫國際投資股份有限公司（下稱廣
乙、實體方面：
一、原告主張：緣訴外人張文儀原任大裕食品股份有限公司董事長，民國（下同）八
　　十五年三月間廣三集團取得該公司經營權後，將公司名稱改為順大裕股份有限公
　　司（下稱順大裕公司）。八十七年間，張文儀仍擔任該公司之董事長，被告丙○
　　○、甲○○、乙○○、丁○○、辛○○則為被告廣鑫公司指派於順大裕公司擔任
　　董事之法人代表，被告黃德則係被告裕全公司指派於順大裕公司擔任監察人之
　　法人代表，依法均係受股東委託，為該公司處理事務之人。詎八十七年三月間，
　　曾正仁為取得資金供炒作股票獲利，遂與張文儀及廣三公司財務處處長張小華、
　　財務處經理黃芳薇基於共同犯意之聯絡，明知順大裕經營所需資金僅約新臺幣（
　　下同）三十六億元，竟虛偽以順大裕公司為支付為期二年半之「廣三名人雙星」
　　、「精誠路案」、「廣三金時代」、「大時代第二期」等各項住宅營建工程案之
　　土地款，營建款及土地融資款，以達到減輕財務負擔、改善財務結構、降低負債
　　比率、增加營收利益等積極正面效果為由，向財政部證券暨期貨管理委員會（下
　　稱證期會）申請辦理現金增資新臺幣（下同）一百億七千萬元，及發行國內第一
　　次無擔保可轉換公司債二十億元，同年四月十六日經核准後，曾正仁、張文儀、
　　張小華、黃芳薇明知有價證券之募集不得有虛偽、詐欺或其他足致他人誤信之行
　　為，竟基於共同之概括犯意聯絡，指示不知情之承辦人員在順大裕公司八十七年
　　四月二十四日刊印募集九十一億二千萬元（一億九千萬股，每股四十八元）之現
　　金增資股票公開說明書第四十五頁，虛偽記載上述現金增資之目的，致一般投資
　　大眾因信賴上述公開說明書之內容，而認購順大裕公司現金增資股票，繳交款項
　　，並於同年五月及七月間分別募集完畢，其後於同年五月十四日及七月三日，所
　　募得之公司債資金二十億元及現金增資股款一百億七千萬元，分別存入上海商業
　　儲蓄銀行中港分行（下稱上海商銀中港分行）順大裕公司之專戶內。惟：
　　(一)上述資金存入上開專戶後，曾正仁等人未依順大裕公司現金增資計劃執行，其
　　中可轉換公司債部分，有十三億元用以償還順大裕公司銀行借款，七億元用以購
　　買短期票券；現金增資部分，有二十三億元用以償還銀行借款，十七億八千零八
　　十九萬四千五百四十六元轉入支存帳戶使用，二十五億元用以購買無記名可轉讓
　　定期存單（ＮＣＤ），其餘三十四億八千九百一十萬五千四百五十四元則購買短
　　期票券。(二)八十七年七、八月間起，擔任順大裕公司負責人之張文儀明知依順大
　　裕公司之章程規定，該公司就業務上之需要始得對外保證，竟與曾正仁、張小華
　　、黃芳薇基於共同意圖為自己不法利益之概括犯意聯絡，違背職務，將以上述順
　　大裕公司資金所購買之ＮＣＤ，連同其他資金所購買之ＮＣＤ，提供給廣三集團
　　旗下之裕全公司、曾氏公司、千友公司、元裕公司、康禾公司、廣正公司、廣三
　　建設公司等，或人頭戶王博泉、何忠義、李秀霞、林小煥、蕭淑瑜、謝慶昌、蔡
　　來儀、陳世香等人，及曾正仁、張小華、黃芳薇、黃碧玉等人，作為其等向上海
　　商銀中港分行質押借款之擔保；並將以順大裕公司上述資金所購買之短期票券，
　　連同其他資金所購買之短期票券，提供給廣三集團旗下之廣三建設公司、廣正公
　　司、千友公司、曾氏公司、廣鑫公司、裕全公司等，作為各該公司委託國際票券
　　、中興票券、中華票券、中央票券、萬泰票券、大眾票券、玉山票券、大中票券
　　、萬通票券等金融公司，保證發行融資性商業本票之質押品；張文儀且先後多次
　　在質權約定書、承諾書、切結書等文件上簽名後，交予大中票券、大眾票券等金
　　融公司，及以順大裕公司為發票人簽發本票，交予上開各金融公司，作為票據保
　　證（俗稱大本票）。(三)至於以上開廣三集團旗下各公司名義及各人頭戶名義，以
　　上開ＮＣＤ質押借款所得資金，及以上開短期票券擔保發行商業本票融資所得之
　　資金，全部由曾正仁與張小華、黃芳薇等人統一調度，用於集中巿場炒作順大裕
　　股票之用。迨至八十七年十一月二十四日爆發曾正仁等炒作順大裕公司股票違約
　　交割事件及向原告台中商業銀行股份有限公司（原名台中區中小企業銀行股份有
　　限公司，於八十七年七月獲經濟部准許更名，下稱台中商業銀行）違法貸款案後
　　，上開以順大裕公司之無記名可轉讓定期存單辦理質押借款及以短期票券擔保發
　　行之商業本票陸續到期後，因未獲清償，各該銀行及金融公司乃處分擔保品以抵
　　償債務，其中以順大裕公司之無記名可轉讓定期存單抵償債務之金額共計三十四
　　億七千三百八十九萬三千一百八十五元，以順大裕公司之短期票券抵償債務之金
　　額共計五十八億一千五百二十四萬二千零三十四元，使順大裕公司資金因而流失
　　九十二億八千九百十三萬五千二百十九元，資產幾被掏空，嚴重侵害投資人之權
　　益。八十七年十一月二十四日廣三集團於集中交易市場發生順大裕、台中商業銀
　　行股票違約交割，同時爆發曾正仁非法向台中商業銀行貸款案，證期會因恐由曾
　　正仁擔任總裁之廣三集團以順大裕公司之資金支援廣三集團所屬關係企業，乃於
　　八十七年十一月二十五日會同臺灣證券交易所股份有限公司（下稱臺灣證券交易
　　所）人員，前往順大裕公司實地執行查核，以避免公司負責人掏空順大裕公司資
　　產。張文儀、張小華、曾正仁為掩飾前述順大裕公司資產已遭其等掏空、挪用之
　　事實，乃於同日另行基於共同之犯意聯絡及行為分擔，由曾正仁先指示張小華利
　　用張文儀先前即已簽名完成之「董監事會議出席簽到簿」，虛偽填載八十七年十
　　一月一日之開會日期，交付不知情之該集團員工持往董事丙○○、辛○○、監察
　　人黃德等人之辦公處所，丙○○、辛○○、黃德三人明知當天並未召開董監
　　事聯席會議，且知該簽到簿將附在會議紀錄內，以表示簽名者確有出席該次會議
　　，竟與張文儀、曾正仁、張小華基於共同犯意之聯絡及行為分擔，分別在該簽到
　　簿上簽名，以虛偽表示張文儀、丙○○、辛○○、黃德等人於八十七年十一月
　　一日曾召開董監事聯席會議。嗣後曾正仁再指示張小華，授意林錫男偽造順大裕
　　公司八十七年第十五次董事及監察人聯席會議事錄之討論內容如左：
　　　　「時間：民國八十七年十一月一日（星期日）上午十時
　　　　　地點：台中市○○路五一○號四樓
　　　　　出席：董事監察人計四席（如簽到簿）
　　　　　主席：張文儀　　　　　　　　　記錄：李蓬春
　　　　　主席致詞：略。
　　　　　一、報告事項：略。
　　　　　二、討論事項：
　　　　　案由一：本公司因業務需要之多角化經營擬投資廣三建設股份有限公司暨
　　　　　　　　　廣三崇光百貨股份有限公司案，謹提請公決。
　　　　　說明：
　　　　　一、本公司為擴大業務，因該公司經營績效良好，擬投資廣三建設股份有
　　　　　　　限公司00000000股，金額：0000000000元；廣三
　　　　　　　崇光百貨股份有限公司00000000股，金額：0000000
　　　　　　　000元。
　　　　　決議：照案通過。
　　　　　三、臨時動議
　　　　　四、散會。」
　　詎林錫男明知八十七年十一月一日順大裕公司並無召開前述會議，李蓬春未參加
　　該項會議擔任記錄，竟與曾正仁、張小華、張文儀、丙○○、辛○○、黃德基
　　於共同犯意之聯絡及行為分擔，命由不知情之職員將上開偽造會議內容打字後，
　　交由李蓬春過目，李蓬春明知上開會議紀錄之內容為張小華囑由林錫男偽造，李
　　蓬春本人亦無出席該次會議擔任記錄，竟亦同意列名充當會議記錄，共同參與偽
　　造該次會議記錄（李蓬春之部分業經臺灣臺中地方法院以八十八年度易字第一八
　　三九號判處有期徒刑一年八月，緩刑四年，因李蓬春撤回上訴而確定）。其後林
　　錫男並依張小華之指示，將上開偽造之會議紀錄傳真予張文儀閱覽，並由張小華
　　在林錫男傳真前、後，二度以電話告知張文儀該議事錄之內容，徵得張文儀同意
　　後，套用張文儀預先簽妥完成之「董監事會議出席簽到簿」，共同偽造完成上開
　　會議紀錄。林錫男、李蓬春偽造完成後並共同持供張小華審閱，張小華認可後，
　　即命將前揭順大裕公司董事丙○○、辛○○、監察人黃德等人簽名偽造開會之
　　簽到簿附於前開偽造之議事錄後。於八十七年十一月二十六日俟證期會人員再度
　　前來順大裕公司執行查核時，張小華即命下屬將前揭業務登載不實之議事錄及簽
　　到簿交付查核人員稽查，足生損害於順大裕公司及主管機關對於股票上市公司資
　　產查核之正確性。前揭事實，曾正仁、被告黃德、丙○○、辛○○等人業經台
　　中地院八十八年度訴字第三六七號判決及鈞院九十年度重訴字第二十一號判決有
　　罪，張文儀部分亦經台中地院八十八年度重訴字第二四八○號判決及鈞院九十一
　　年度上重訴字第十九號判決有罪。按被告丙○○、甲○○、乙○○、丁○○、賴
　　英杰、黃德等人，分別擔任順大裕公司董事、監察人或法人代表，依公司法第
　　一百九十三條規定，負有依照法令章程及股東會決議執行業務之業務，並應依公
　　司法第二百二十八條規定，負有編造財務報告之相關表冊之義務，監察人則依公
　　司法第二百十九條規定，應核對簿據調查上開董事會編造之財務報告相關表冊，
　　並依公司法第二百十八條之二有監督董事或監察人之期間，竟故意縱容坐視、配
　　合，或違反善良管理人注意義務，怠以執行職務，致令前述張文儀、曾正仁等人
　　掏空、侵佔順大裕公司資產，以虛偽不實之會計科目名義，編製支出傳票憑證及
　　財務報表之行為得以遂行，事後更是積極以偽造董監事會議議事錄，逃避證期會
　　之查核，致善意投資人之原告受有損害。被告丙○○、甲○○、乙○○、丁○○
　　、辛○○等人違反證券交易法第二十條、第三十六條規定，致原告受有三十七萬
　　四千七百九十五萬三千元之損害，應依證券交易法第二十條、民法第二十八條、
　　第一百八十八條、第一百八十四條、第一百八十五條規定，對原告負連帶損害賠
　　償責任；被告廣鑫公司、裕全公司就其所派當選之法人代表等依證券交易法第二
　　十條、第二十八條、第一百八十八條、第一百八十四條、第一百八十五條規定應
　　與其他被告負連帶賠償責任。爰依上開規定，求為命被告連帶給付原告三十七億
　　四千七百九十五萬三千元，及自起訴狀繕本送達翌日起至清償日止按年息百分之
　　五計算之利息，並願供擔保，請求准予宣告假執行。
二、被告則以：
(一)、被告裕全公司、廣鑫公司未於言詞辯論期日到庭，亦未提出書狀為任何聲明及陳
　　述。
(二)、被告丙○○、甲○○、乙○○、丁○○、辛○○、黃德（被告甲○○、乙○○
　　、辛○○未於言詞辯論期日到庭，據其前在準備程序到庭及提出之書狀所為聲明
　　及陳述）以：原告以被告等有違反證券交易法之誠實義務暨民法侵權行為之規定
　　，請求被告等須負連帶損害賠償責任，惟依證券交易法第二十一條、民法第一百
　　九十七條第一項之規定，其請求權適用二年之短期消滅時效。本案係八十七年十
　　一月二十四日發生違法交割，同年月二十五日經查核發現，原告於九十二年一月
　　始提出本件刑事附帶民事訴訟請求連帶賠償，顯然已超過二年之消滅時效，本件
　　原告若有請求權，亦因時效消滅而歸於消滅，被告等人自得執以抗辯。另被告再
　　分別抗辯如下述，並均請求判決駁回原告之訴及假執行之聲請。
１、被告丙○○、黃德另以：(1)原告據以起訴，無非以被告違反證券交易法為論據
　　，惟依該法第一條、第二十條、第一百五十五條規定，該法係保障一般投資大眾
　　對證券市場交易公開性、健全性之信賴，屬於保護社會法益之犯罪規定，原告所
　　指之犯罪事實，係直接侵害公司利益，並非各該股東利益，況被告亦非該犯罪事
　　實所起訴之刑事被告，原告對被告提起本件訴訟，應為不合法。(2)縱認原告起訴
　　合法，然其請求亦無理由：就證券交易法第二十條部分：I被告並無違反證券
　　交易法中之誠實義務：ㄅ就順大裕公司現金增資股票公開說明書部分：被告二人
　　係順大裕公司之法人股東廣鑫公司派任於順大裕公司之掛名董事，並不負責順大
　　裕公司之業務執行，一切信賴專業經理人及會計師之財務報告。董事會為改善公
　　司財務結構，決議通過現金增資案，其目的應屬正當，無虛偽詐欺，嗣後發生資
　　金不當運用，乃董事長個人勾串財務人員刻意隱匿，與現金增資案之公開說明書
　　之記載無關。況八十七年第三季財務報告中，會計師並無針對以ＮＣＤ作為質押
　　借款之擔保品，及以短期票券作為發行商業本票之質押品等二件情事作任何揭露
　　，以被告信賴會計師之財務報告，實無以發現上揭弊端。況被告此部分亦無遭刑
　　事起訴或有罪判決，被告實已盡相當注意，並有正當理由確信其主要內容無虛偽
　　隱匿，依證券交易法第三十二條第二項規定，應免負賠償責任。ㄆ就順大裕公司
　　八十七年第十五次董監事聯席會議紀錄及出席簽到簿之部分：此部分縱法院判被
　　告二人有罪，惟亦與原告請求之理由無涉。因上開會議紀錄，係因財政部證期會
　　及台灣證交所八十七年十一月二十五日前往順大裕公司查帳，發現帳面不符，遂
　　要求該公司提出說明，其目的無非造成主管機關之查核錯誤，且未發佈於大眾前
　　，即為財政部於同年月二十七日將前開紀錄移請法務部調查局偵辦，被告等人此
　　部分犯罪事實，並非屬順大裕公司股票之募集、發行或買賣，被告亦非有價證券
　　發行人，並未構成違反證券交易法之行為，原告請求並無理由。原告取得有價
　　證券並非善意：原告於前述二日大量買入順大裕公司股票時，其董事長為曾正仁
　　，據報載，違約交割爆發後，檢調專案小組曾傳訊原告信託部經理王一雄等人，
　　初步了解買入股票是依曾正仁職權指示，投資未事前審慎評估，曾正仁、王一雄
　　亦因之分別經以違反證券交易法或背信罪名判決有罪，況依台中地檢署於九十一
　　年度偵字第一一九四一、一一九四三、二０二０一號不起訴處分書所載，原告在
　　其告訴意旨中亦自承：「廣三集團因護盤，．．．又利用台中商銀信託部分投資
　　小組之資金由石曜郎於八十七年十一月十九日及二十日依序買進順大裕之股票。
　　」，足證原告買進該股票非基於誤信順大裕公司之報表數據，乃係為配合炒作股
　　票之目的而買入股票，是原告取得有價證券顯非善意，其請求亦無理由。原告
　　之損害與不實董事會議紀錄無因果關係：按原告於前開不起訴處分書中自承，因
　　順大裕公司之炒作拉抬行為，使順大裕公司自八十七年十一月十九日起至十一月
　　二十四日止，股價從每股六十元拉抬至六十八元，顯見原告於買入股票後並非即
　　有虧損，其仍有機會以高於買價出售，甚且應有盈餘，是造成原告虧損之直接因
　　素，乃其董事長違約交割所致，與被告是否違反誠實義務並無因果關係。至被告
　　雖因不實之董事會議紀錄另案受有罪判決，然其紀錄提出時間為八十七年十一月
　　二十六日，原告買入順大裕公司股票則為同年十九、二十日，違約交割日期則為
　　同年月二十四日，二者並無因果關係，原告請求自無理由。(2)證券交易法第三十
　　六條、民法第一百八十四條部分：原告另以順大裕公司董監事等為隱匿挪用營建
　　增資款等事，應於二日內公告卻未公告，有違證券交易法第二十條第一項、第三
　　十六條第一項、第二項第二款規定，被告應連帶負損害賠償責任。惟順大裕公司
　　違約交割，原告銀行實難辭其咎，原告因配合提供資金與其董事長共謀炒作股票
　　，其涉案人員甚多受有罪判決，原告主觀上有惡意，應與曾正仁、張文儀等為共
　　同侵權行為責任人之一，卻成原告，顯在意圖卸免責任。況證券交易法第三十六
　　條係針對公司法人所為規範，課予上市公司法人之義務，縱有違反，依該法第一
　　百七十八條第一項僅處以行政罰鍰，並無刑罰規定，既無犯罪事實，何以請求被
　　告負侵權行為賠償責任等語，資為抗辯。
２、被告甲○○另以：(1)本件刑案犯罪事實欄，並未認定被告有犯罪事實。原告對被
　　告甲○○主張之事實，並非刑事起訴書或判決書所認定之事實，是原告提起刑事
　　附帶民事訴訟，請求被告連帶賠償，顯依法不合，應予駁回。(2)被告原服務在廣
　　正開發股份有限公司，是以廣鑫國際股份有限公司推派掛名擔任順大裕公司法人
　　董事，並未參與順大裕公司之營運及財務管理調度業務，任內沒有薪資酬勞，且
　　對於有關本件違法案情事全不了解，而公司各項業務訊息之發佈均有專人負責及
　　經會計師審核，完全與被告無關，被告並無共同侵權行為。(3)被告掛名擔任順大
　　裕董事職務時，在八十七年十一月十一日起即因疝氣之疾病住院開刀，請假至十
　　二月一日始銷假上班，且於同年十二月十四日辭職。關於順大裕公司有關本件之
　　八十七年十一月一日董事會，被告並未出席參加亦未在會議記錄簽名，並經台灣
　　台中地方法院檢察署（下稱台中地檢署）八十八年度偵字第三五三一號背信案件
　　承辦檢察官詳細偵查明確，並獲不起訴處分在案，被告實無執行職務損害他人之
　　行為。被告既非刑事犯罪人，亦未與犯罪人意思聯絡，自不成立共同侵權行為等
　　語，資為抗辯。
３、被告乙○○另以：被告於原告主張之刑事犯罪事實中，並未被起訴亦未遭有罪判
　　決，且與有罪之共犯並無犯意聯絡或行為分擔，原告提起本訴不合法等語，資為
　　抗辯。
４、被告丁○○另以：(1)原告據以起訴，無非以被告違反證券交易法為論據，惟依該
　　法第一條、第二十條、第一百五十五條規定，該法係保障一般投資大眾對證券市
　　場交易公開性、健全性之信賴，屬於保護社會法益之犯罪規定，原告所指之犯罪
　　事實，係直接侵害公司利益，並非各該股東利益，況被告亦非該犯罪事實所起訴
　　之刑事被告，原告對被告提起本件訴訟，應為不合法。(2)縱認原告起訴合法，然
　　其請求亦無理由：就證券交易法第二十條部分：I被告並無違反證券交易法中
　　之誠實義務：被告係順大裕公司之法人股東廣鑫公司派任於順大裕公司之掛名董
　　事，並不負責順大裕公司之業務執行，一切信賴專業經理人及會計師之財務報告
　　。董事會為改善公司財務結構，決議通過現金增資案，其目的應屬正當，無虛偽
　　詐欺，嗣後發生資金不當運用，乃董事長個人勾串財務人員刻意隱匿，與現金增
　　資案之公開說明書之記載無關。況八十七年第三季財務報告中，會計師並無針對
　　以ＮＣＤ作為質押借款之擔保品，及以短期票券作為發行商業本票之質押品等二
　　件情事作任何揭露，以被告信賴會計師之財務報告，實無以發現上揭弊端。況被
　　告此部分亦無遭刑事起訴或有罪判決，被告實已盡相當注意，並有正當理由確信
　　其主要內容無虛偽隱匿，依證券交易法第三十二條第二項規定，應免負賠償責任
　　。原告取得有價證券並非善意：原告於前述二日大量買入順大裕公司股票時，
　　其董事長為曾正仁，據報載，違約交割爆發後，檢調專案小組曾傳訊原告信託部
　　經理王一雄等人，初步了解買入股票是依曾正仁職權指示，投資未事前審慎評估
　　，曾正仁、王一雄亦因之分別經以違反證券交易法或背信罪名判決有罪，況依台
　　中地檢署於九十一年度偵字第一一九四一、一一九四三、二０二０一號不起訴處
　　分書所載，原告在其告訴意旨中亦自承：「廣三集團因護盤，．．．又利用台中
　　商銀信託部分投資小組之資金由石曜郎於八十七年十一月十九日及二十日依序買
　　進順大裕之股票。」，足證原告買進該股票非基於誤信順大裕公司之報表數據，
　　乃係為配合炒作股票之目的而買入股票，是原告取得有價證券顯非善意，其請求
　　亦無理由。原告之損害與不實董事會議紀錄無因果關係：按原告於前開不起訴
　　處分書中自承，因順大裕公司之炒作拉抬行為，使順大裕公司自八十七年十一月
　　十九日起至十一月二十四日止，股價從每股六十元拉抬至六十八元，顯見原告於
　　買入股票後並非即有虧損，其仍有機會以高於買價出售，甚且應有盈餘，是造成
　　原告虧損之直接因素，乃其董事長違約交割所致，與被告是否違反誠實義務並無
　　因果關係。至被告雖因不實之董事會議紀錄另案受有罪判決，然其紀錄提出時間
　　為八十七年十一月二十六日，原告買入順大裕公司股票則為同年十九、二十日，
　　違約交割日期則為同年月二十四日，二者並無因果關係，原告請求自無理由。(2)
　　證券交易法第三十六條、民法第一百八十四條部分：原告另以順大裕公司董監等
　　為隱匿挪用營建增資款等事，應於二日內公告卻未公告，有違證券交易法第二十
　　條第一項、第三十六條第一項、第二項第二款規定，被告應連帶負損害賠償責任
　　。惟順大裕公司違約交割，原告銀行實難辭其咎，原告因配合提供資金與其董事
　　長共謀炒作股票，其涉案人員甚多受有罪判決，原告主觀上有惡意，應與曾正仁
　　、張文儀等為共同侵權行為責任人之一，卻成原告，顯在意圖卸免責任。況證券
　　交易法第三十六條係針對公司法人所為規範，課予上市公司法人之義務，縱有違
　　反，依該法第一百七十八條第一項僅處以行政罰鍰，並無刑罰規定，既無犯罪事
　　實，何以請求被告負侵權行為賠償責任等語，資為抗辯。
５、被告辛○○另以：又被告雖經鈞院刑事庭以九十年度上重訴字第二十一號刑事判
　　決判決有罪，惟查，被告被判有罪之事實，均與原告所稱之違約交割及財報不實
　　等情無涉，更與原告所受損害無相當因果關係，原告請求無理由等語，資為抗辯
　　。
三、被告以時效抗辯部分：被告辯稱依證券交易法第二十一條、民法第一百九十七條
　　第一項之規定，原告之請求權應適用二年之短期消滅時效。本件違法交割事件係
　　八十七年十一月二十四日發生，同年月二十五日經查核發現，原告遲至九十二年
　　一月始提出本件刑事附帶民事訴訟請求連帶賠償，顯然已超過二年之消滅時效，
　　被告自得執以抗辯等語。惟查，上開違約交割案雖係八十七年十一月二十四日發
　　生，且於翌日即同年月二十五日經查核發現移送偵辦，原告且於八十八年五月十
　　七日、八十九年十二月六日分別向台灣台中地方法院（下稱台中地院）提起附帶
　　民事訴訟向其他涉案人員請求損害賠償，然其起訴狀內並未提及丙○○、辛○○
　　、黃德三人上開為業務上不實登載行為、或與本件被告等人有關之侵權行為事
　　實之記載，有起訴狀影本二份在本院卷可稽（見本院卷(二)第十九－二十九頁），
　　自難據以證明原告於其時就其主張本件事實及應負賠償義務人已知悉。參以被告
　　丙○○、辛○○、黃德三人雖經本院於九十二年十月一日以九十年度上重訴字
　　第十九號判決認其有業務上不實登載犯行，各判處有期徒刑一年十月，緩刑四年
　　確定，惟該部分原未經檢察官起訴及台中地院判決，係原告於台中地院判決後聲
　　請檢察官上訴本院，始由本院刑事庭就此部分為有罪判決一節，業經本院調閱上
　　開刑事案卷屬實，自難認原告於案發時或嗣後提起民事訴訟時即已知悉此部分之
　　事實。另原告主張該部分事實係其聲請台中地院調查，經台中地院於九十年十一
　　月十四日發函調查，經訴外人即智揚會計師事務所九十年十一月三十日回函、眾
　　信聯合會計師事務所於九十年十二月三日回函後，始知悉順大裕公司八十七年度
　　第三季財報不實，即原告最早係九十年十二月三日始知悉侵權行為事實等語，其
　　提起本件訴訟，未逾二年短期時效等語，並提出上開函影本為證，並經本院核閱
　　上開刑事案卷屬實，自可採信，是本件被告辯稱原告之請求權已罹於時效消滅，
　　其得執以抗辯等語，核屬無據。
四、經查：
(一)、按因犯罪而受損害之人，於刑事訴訟程序得附帶提起民事訴訟，對於被告及依民
　　法負賠償責任之人，請求回復其損害，刑事訴訟法第四百八十七條第一項定有明
　　文。惟提起附帶民事訴訟得請求回復之損害，以因被告被訴犯罪事實所生之損害
　　為限，否則縱令得依其他事由提起民事訴訟，亦不得在刑事訴訟程序中附帶為此
　　請求，即附帶民事訴訟之原告所主張之共同加害人，必以在刑事訴訟程序中經認
　　定係共同侵權行為之人，始得謂為依民法負賠償責任之人，否則對之提起是項附
　　帶民事訴訟，即難謂為合法。再按「附帶民事訴訟之判決，應以刑事訴訟判決所
　　定之事實為據。」，刑事訴訟法第五百條前段定有明文；又「按損害賠償之債，
　　以有損害之發生及有責任原因之事實，並二者之間，有相當因果關係為成立要件
　　。所謂相當因果關係，謂無此行為，雖必不生此種損害，有此行為，通常即足生
　　此種損害者，為有相當因果關係；如無此行為，必不生此種損害，有此行為，通
　　常亦不生此種損害者，即為無相當因果關係。」（最高法院八十年度台上字第一
　　七七三號判決參照），先予敘明。
(二)、被告甲○○、乙○○、陳榮森部分：經查，被告甲○○、乙○○、陳榮森均非前
　　開刑事案件之被告（其中甲○○、乙○○、陳榮森三人雖經台中地檢署偵查，然
　　甲○○、乙○○二人業經該署檢察官以八十八年度偵字第三五一號為不起訴處分
　　、陳榮森經同上署檢察官以九十一年度偵字第一一九四一、一一九四三、二０二
　　０一號為不起訴處分），且均未經該刑事判決認定為共犯或共同侵權行為人等情
　　，為原告所不爭，並經本院調閱本院九十一年度上重訴字第一九號、九十年度重
　　訴字第二十一號刑事案卷屬實，並有該案刑事判決書影本在卷可稽，原告以附帶
　　民事訴訟請求其連帶賠償，自不合法。
(三)、被告丙○○、辛○○、黃德部分：經查(1)被告丙○○、辛○○及黃德三人，
　　雖經台中地院以八十八年度訴字第三六七號判決以其三人犯有業務上登載不實罪
　　，各判處有期徒刑一年十月，均緩刑四年，經本院九十年度上重訴字第二一號判
　　決駁回確定，並經本院九十一年度上重訴字第一九號刑事判決認定其上開犯行與
　　該案被告張文儀及訴外人曾正仁、張小華、林錫男、李蓬春等人係基於共同犯意
　　聯絡所為等情，業經本院調閱前開二刑事案卷屬實。惟上開刑事案件判決認定被
　　告三人之犯罪事實為：「．．．張文儀、張小華、曾正仁為掩飾前述順大裕公司
　　資產已遭其等掏空、挪用之事實，乃於同日另行基於共同之犯意聯絡及行為分擔
　　，由曾正仁先指示張小華利用張文儀先前即已簽名完成之『董監事會議出席簽到
　　簿』，虛偽填載八十七年十一月一日之開會日期，交付不知情之該集團員工持往
　　董事丙○○、辛○○、監察人黃德等人之辦公處所，丙○○、辛○○、黃德
　　三人明知當天並未召開董監事聯席會議，且知該簽到簿將附在會議紀錄內，以表
　　示簽名者確有出席該次會議，竟與張文儀、曾正仁、張小華基於共同犯意之聯絡
　　及行為分擔，分別在該簽到簿上簽名，以虛偽表示張文儀、丙○○、辛○○、黃
　　德等人於八十七年十一月一日曾召開董監事聯席會議。嗣後曾正仁再指示張小
　　華，授意林錫男偽造順大裕公司八十七年第十五次董事及監察人聯席會議事錄之
　　討論內容．．．．。詎林錫男明知八十七年十一月一日順大裕公司並無召開前述
　　會議，李蓬春未參加該項會議擔任記錄，竟與曾正仁、張小華、張文儀、丙○○
　　、辛○○、黃德基於共同犯意之聯絡及行為分擔，命不知情之職員將上開偽造
　　會議內容打字後，交由李蓬春過目，李蓬春明知上開會議紀錄之內容為張小華囑
　　由林錫男偽造，李蓬春本人亦無出席該次會議擔任記錄，竟亦同意列名充當會議
　　記錄，共同參與偽造該次會記錄（李蓬春之部分業經臺灣臺中地方法院以八十八
　　年度易字第一八三九號判處有期徒刑一年八月，緩刑四年，因李蓬春撤回上訴而
　　確定）其後林錫男並依張小華之指示，將上開偽造之會議紀錄傳真予張文儀閱覽
　　，並由張小華在林錫男傳真前、後，二度以電話告知張文儀該議事錄之內容，徵
　　得張文儀同意後，套用張文儀預先簽妥完成之『董監事會議出席簽到簿』，共同
　　偽造完成上開會議紀錄。林錫男、李蓬春偽造完成後並共同持供張小華審閱，張
　　小華認可後，即命將前揭順大裕公司董事丙○○、辛○○、監察人黃德等人簽
　　名偽造開會之簽到簿附於前開偽造之議事錄後。於八十七年十一月二十六日俟證
　　期會人員再度前來順大裕公司執行查核時，張小華即命下屬將前揭業務登載不實
　　之議事錄及簽到簿交付查核人員稽查，足生損害於順大裕公司及主管機關對於股
　　票上市公司資產查核之正確性。」等情，有本院九十一年度上重訴字第一九號、
　　九十年度重訴字第二一號刑事判決書在卷可稽，上開刑事判決並未認定被告與曾
　　正仁等人就順大裕公司現金增資股票公開說明書有詐欺、欺虛偽或其他足致他人
　　誤信犯為部分為共犯，亦未認定被告為曾正仁或張文儀等人共同背信及違反證券
　　交易法之共犯或共同侵權行為人。(2)再原告所稱其所受之兩項損害，係指八十七
　　年十一月十九日、二十日買進順大裕公司股票，然此乃當時原告公司董事長即刑
　　事被告曾正仁，指示原告信託部投資小組資金，由原告信託部經理王一雄，委由
　　廣三集團操盤人石曜郎，分別於九鼎、中興、永昌、大永、大慶、萬盛、永興、
　　豐銀等券商處買進，所受損害來自於刑事被告曾正仁、王一雄等對原告台中商銀
　　「背信」之犯罪事實，與原告是否誤信順大裕公司之財務資訊無關（見本院上開
　　第二一號刑事判決書第一宗第六十六頁倒數第一行起、第七十四頁第六行起、第
　　一七四頁倒數第四行起、第二宗第四七一頁倒數第五行起）。另原告之證券商因
　　違約交割而承受順大裕公司股票所受之損害，該件違約交割係因為廣三集團負責
　　人曾正仁八十七年十月間擔任原告公司董事長後，利用職務之便，違法貸放知慶
　　投資等公司七十四億五千萬元授信放款，用以投入股市，因遭檢舉，經中央銀行
　　進行專案檢查後，唯恐遭人發現，曾正仁始決意違約交割所致，是原告因違約交
　　割承受順大裕公司股票，其損害發生來自於「違約交割」之犯罪事實，與順大裕
　　公司財務報告是否虛偽不實並無關係（見本院上開第二一號刑事判決書第一宗第
　　七十五頁倒數第四行起、第二宗第六四七頁倒數第三行起、第六六六頁第七行起
　　）；足見除原告並非股票交易市場上之投資人外，原告所主張之兩項損害亦與順
　　大裕公司之財務資訊或報表無關，自非本件刑事案件有關財務報表虛偽登載暨背
　　書保證未予公告之犯罪事實所造成。另被告等人雖有上開不實登載前董監事會議
　　紀錄之犯罪行為，然曾正仁等人買進順大裕公司股票時間為八十七年十一月十九
　　、二十日，違約交割行為之時間為八十七年十一月二十四日，而前開紀錄提出之
　　時間為同年十一月二十六日，當時違約交割之行為已完成，而曾正仁與被告提出
　　前開會議紀錄之目的係為掩飾順大裕公司資產已遭其掏空、挪用及應付台灣證交
　　所之查核，均已詳前述，足證被告犯罪行為並非造成原告公司損害之原因，與原
　　告所受損害間並無因果關係存在，對原告所受損害自無須負賠償責任，是原告提
　　起本件刑事附帶民事訴訟請求被告連帶賠償其所受損害，洵屬無據。
(四)、被告廣鑫公司、裕全公司部分：原告主張廣鑫公司（法人代表為丙○○、甲○○
　　、乙○○、丁○○、辛○○）、裕全公司（法人代表為黃德）就其所派選之法
　　人代表等依證券交易法第二十條、民法第二十八條、第一百八十八條、第一百八
　　十四條、第一百八十五條規定，應連帶負賠償責任等語。經查，按「受僱人因執
　　行職務，不法侵害他人之權利者，由僱用人與行為人連帶負損害賠償責任」，民
　　法第一百八十八條第一項前段定有明文。惟依上開法條規定，公司應與執行職務
　　人負連帶賠償責任，以受僱人因執行職務致他人受有損害者為限，核先明。經
　　查，被告丙○○、甲○○、乙○○、丁○○、辛○○五人為廣鑫公司指派於順大
　　裕公司擔任董事之法人代表，黃德則為裕全公司指派擔任順大裕公司之監察人
　　代表等情，為兩造所不爭，並有原告提出之公司變更登記事項卡影本一份在本院
　　九十二年度附民字第五一號案卷可稽（見該卷第十－十二頁），堪信為真。惟被
　　告丙○○、甲○○、乙○○、丁○○、辛○○、黃德六人並無因執行職務行為
　　致原告受有損害，原告請求其六人負連帶損害賠償責任，為無理由，已如前述。
　　揆諸前開法條規定，原告請求廣鑫公司、裕全公司與其餘被告六人連帶負損害賠
　　償責任，即屬無據。
五、綜上，被告甲○○、乙○○、陳榮森三人均非刑事判決之被告或刑事判決所認定
　　之共犯或共同侵權行為之人；被告丙○○、辛○○、黃德三人雖因業務上為不
　　實之登載經刑事判決有罪確定，惟其犯罪行為與原告所受損害間並無因果關係存
　　在，對原告所受損害無須負賠償責任；廣鑫公司、裕全公司亦因其餘被告對原告
　　無損害賠償責任，而無庸連帶負賠償責任，已如前述。從而，原告依證券交易法
　　第二十條、民法第二十八條、第一百八十八條、第一百八十四條、第一百八十五
　　條規定，請求被告連帶賠償三十七億四千七百九十五萬三千元，及自起訴狀繕本
　　送達翌日起至清償日止按年息百分之五計算之利息，為無理由，應予駁回。原告
　　之訴既經駁回，則其假執行之聲請亦失所附麗，應併駁回
六、本件事證已臻明確，兩造其餘攻擊防禦方法及舉證，因與判決結果不生影響，爰
　　不一一贅述，併此敘明。
據上論結，本件原告之訴，為無理由，依民事訴訟法第三百八十五條第一項前段、第
七十八條，判決如主文。
中　　　華　　　民　　　國　　九十三　　年　　 十一　　 月　　 三十　　 日
~B1民事第七庭審判長法官　簡清忠
~B2　　　　　　　　法官　盧江陽
~B3　　　　　　　　法官　陳賢慧
右為正本係照原本作成。
原告得上訴。
如對本判決上訴，須於收受判決送達後二十日內向本院提出上訴書狀，其未表明上訴
理由者，應於提出上訴後二十日內向本院提出上訴理由書(須按他造人數附具繕本)。
上訴時應提出委任律師為訴訟代理人之委任狀。具有民事訴訟法第四百六十六條之一
第一項但書或第二項之情形為訴訟代理人者，另應附具律師及格證書及釋明委任人與
受任人有該條項所定關係之釋明文書影本。
~B 　 　　　　　　書記官　瑞芳
中　　　華　　　民　　　國　　九十三　　年　　 十一　　 月　　 三十　　 日
                                                                        Ｂ
